臺灣嘉義地方法院刑事判決　　　　　　　　　　　　九十三年度簡上字第二二四號
　　上　訴　人
　　即　被　告　乙○○
右列上訴人因傷害案件，不服本院簡易庭中華民國九十三年九月十四日九十三年度嘉
簡字第八二二號第一審判決（聲請簡易判決處刑書案號：臺灣嘉義地方法院檢察署九
十三年度偵字第五○○三號），提起上訴，本院管轄之第二審合議庭判決如左：
    主  文
上訴駁回。
    事  實
一、乙○○與甲○○二人係鄰居關係，兩人於民國九十三年二月二日上午十一時許，
    在嘉義市西區竹村里竹子腳一一六之一號附近之水利地上，因細故發生爭執，雙
    方進而發生口角，詎乙○○竟基於傷害人身體之故意，撿拾地上之石頭丟擲甲○
    ○，並以地上所拾得帶有鐵釘之角棍一支毆打甲○○（石頭及角棍均未扣案），
    致甲○○因此而受有右眉毛處擦傷二乘一公分、右臉部擦傷三乘二公分、下頷部
    擦傷一乘一公分、左前手臂挫裂傷十四乘七公分、右手擦傷○、五乘○、三公分
    、右下小腿挫裂創二乘一、五公分及六乘一、五公分、右下小腿擦傷二乘○、五
    公分，以及胸部挫傷等傷害。
二、案經甲○○訴請臺灣嘉義地方法院檢察署檢察官偵查聲請以簡易判決處刑。
    理  由
一、訊據上訴人即被告（下簡稱被告）乙○○固不否認於前揭時、地與告訴人甲○○
    發生口角、爭執，並互有拉扯等情，惟辯稱當時係告訴人先以三字經罵伊，並手
    持柴刀欲打伊，伊見情況危急，雖曾撿拾地上之石頭丟擲告訴人，惟未丟中，所
    以才在現場拿起一根棍子防衛，衝突中雙方均有受傷，告訴人應未受有前開傷害
    ，又柴刀殺傷力極強，如作為打架工具應可致命，是縱使告訴人上開傷害係伊所
    造成，亦係基於正當防衛云云。經查：
（一）被告如何於前開時、地，以地上撿拾之石塊丟擲告訴人，又以地上所拾得帶有
      鐵釘之角棍一支毆打告訴人，致告訴人因此而受有右眉毛處擦傷二乘一公分、
      右臉部擦傷三乘二公分、下頷部擦傷一乘一公分、左前手臂挫裂傷十四乘七公
      分、右手擦傷○、五乘○、三公分、右下小腿挫裂創二乘一、五公分及六乘一
      、五公分、右下小腿擦傷二乘○、五公分，以及胸部挫傷等傷害之事實，業據
      告訴人迭於偵查中及本院審理時供證綦詳（見發查卷第一三、一四頁；本院卷
      第四○、四一頁九十三年十一月十七日審判筆錄），並有嘉義市大仁醫院開立
      之驗傷診斷書及告訴人受傷後所拍攝之照片各一紙附卷足資佐證（見發查卷第
      四、五頁），且經證人即當時在現場勸架之游振褔於本院審理時證稱：「我看
      到告訴人及被告抱在一起，他們已經打一陣子了」、「我看到告訴人受傷比較
      嚴重，他的手流血，腳也有傷」、「（問：你看到被告拿棍子有無打告訴人？
      ）有」等語屬實（見本院卷第四二至四四頁九十三年十一月十七日審判筆錄）
      ，可見被告確有毆打告訴人乙情，應堪認定；又參以上開驗傷診斷書為案外人
      蔡爾洽醫師所開具，衡諸該醫師與被告、告訴人間並無特殊情仇，自無甘冒刑
      責而偽開傷單之理，且綜觀全卷亦乏告訴人如何利用醫療資源而事後製造傷勢
      之證據，是堪認上開驗傷診斷書之實在，又告訴人所提出之該紙驗傷診斷書，
      係其於九十三年二月二日下午一時十分許至醫院接受治療，可知告訴人到醫院
      治療之時間，距本件發生爭執之時間即九十三年二月二日上午十一時許均為同
      一日，且未逾三小時，足見該紙驗傷診斷書上所載告訴人之傷勢當為本件衝突
      中所造成無疑；再者，上開驗傷診斷書上所載告訴人受有右眉毛處擦傷二乘一
      公分、右臉部擦傷三乘二公分、下頷部擦傷一乘一公分、左前手臂挫裂傷十四
      乘七公分、右手擦傷○、五乘○、三公分、右下小腿挫裂創二乘一、五公分及
      六乘一、五公分、右下小腿擦傷二乘○、五公分，以及胸部挫傷之傷害等情觀
      之，均顯非自殘所致，且告訴人若欲誣陷被告，亦無須「製造」如此多處之傷
      勢，況告訴人若確無受傷，衡情絕無故意自殘致己受有上開嚴重傷害而誣陷他
      人之理，顯見告訴人所受前揭傷害，確為被告毆傷所致無訛，益證被告所辯上
      開驗傷診斷書上之傷勢並非真正乙節，核屬其主觀上臆測推諉之詞，尚難憑信
      。
（二）按正當防衛必須對於現在不法之侵害始得為之，侵害業已過去，即無正當防衛
      。至彼此互毆，又必以一方初無傷人之行為，因排除對方不法之侵害而加以還
      擊，始得以正當防衛論。故侵害已過去後之報復行為，與無從分別何方為不法
      侵害之互毆行為，均不得主張正當防衛（最高法院三十年上字一○四○號判例
      可資參照）。次按衡之一般社會經驗法則互毆係屬多數動作構成單純一罪而互
      為攻擊之傷害行為，縱令一方先行出手，而還擊一方在客觀上苟非單純僅對於
      現在不法之侵害為必要排除之反擊行為，因其本即有傷害之犯意存在，則對其
      互為攻擊之還手反擊行為，自無主張防衛權之餘地（最高法院八十四年度台非
      字第二０八號判決參照）。查本案案發之初，除被告及告訴人在場外，並未有
      任何人在場乙情，為被告、告訴人所不爭執，是本案除雙方之片面指訴外，並
      無證據證明係由何方先對他方為不法之侵害，則被告、告訴人間既均自承有與
      對方發生拉扯（見發查卷第一三頁、本院卷第四一頁九十三年十一月十七日審
      判筆錄），又參以證人游振褔於本院審理時證稱：「我看到告訴人及被告抱在
      一起，他們已經打一陣子了」、「（問：你當時有無看到告訴人或被告拿棍子
      ？）一個拿柴刀、一個拿棍子，被告拿棍子，告訴人拿柴刀，我兩個人的東西
      我都搶下，我要把他們拉開拉不開」等語（見本院卷第四二頁九十三年十一月
      十七日審判筆錄），足見被告、告訴人二人確有互相攻擊對方之行為無訛，是
      被告所辯其與告訴人係互毆等語，尚非全然無據不可採信。惟本案縱認定被告
      、告訴人係互毆，亦屬無從分別何方先為不法侵害之互毆行為，且無法證明被
    告於毆打告訴人時，係先行受告訴人以柴刀不法侵害之故，準此，顯難逕認被
      告係出於正當防衛意思而反擊；況縱被告先遭告訴人毆打，被告於毆打告訴人
      時，被告所遭受之侵害是否仍繼續存在，要非無疑？且參酌被告所受之傷勢係
      左臉擦傷五公分及左手指擦傷一公分，左大腿挫傷乙情，有王國哲診所出具之
      診斷證明書乙紙在卷可按（見本院卷第一七頁），與告訴人所受之前開傷害相
      比，顯然告訴人所受之傷害較被告為重，是姑不論被告上開傷勢是否確係遭告
      訴人持柴刀所傷，然徵諸證人游振褔於本院審理時證述：「我看到告訴人受傷
      比較嚴重，他的手流血，腳也有傷」、「（問：當時你有無看到被告身上有無
      受傷？）我沒有注意看，有一點點」、「（問：你看到被告拿棍子有無打告訴
      人？）有」等語（見本院卷第四三、四四頁九十三年十一月十七日審判筆錄）
      ，再對照其二人之傷勢，可知本案縱認係由告訴人先出手，然被告對告訴人所
      為之傷害行為，亦應屬侵害已過去後之報復行為，並非為排除對方之不法侵害
      而加以還擊甚明，即難謂與必要性相當，已不合於正當防衛之要件，益見其有
      傷害告訴人之犯意甚明，是揆諸上開判例意旨，自不得主張正當防衛至明。從
      而，其上開所辯正當防衛云云，顯屬臨訟卸責之詞，委無可採。至被告雖於本
      院審理時出示前開診斷證明書，以證明伊於本件衝突中亦受有傷害，惟此充其
      量僅係被告於民事訴訟程序時可否主張責任相抵之問題；又被告既於法定期限
      內未對告訴人提出傷害之告訴，亦難以其未行使告訴權，以及伊與告訴人均有
      受傷為由，即為其有利事實之認定，均附此敘明。
（三）綜上所述，被告係於心智正常之狀態下，而毆打告訴人成傷，足見被告對此行
      為係有所認識，且有意使其發生，益證其主觀上對此有故意之犯意甚明。本件
      事證明確，其傷害犯行堪以認定。
二、核被告乙○○所為，係犯刑法第二百七十七條第一項之傷害罪。原審依刑事訴訟
    法第四百四十九條第一項前段、第四百五十四條第二項，刑法第二百七十七條第
    一項、第四十一條第一項前段，罰金罰鍰提高標準條例第一條前段、第二條，逕
    以簡易判決量處被告有期徒刑三月，並諭知易科罰金之折算標準，以資懲儆，本
    院經核其認事用法，均無不當，量刑亦稱妥適，被告上訴意旨，指摘原判決不當
    及量刑過重，均無理由，應予駁回。
據上論斷，應依刑事訴訟法第四百五十五條之一第一項、第三項、第三百六十八條，
判決如主文。
本案經檢察官古富祺到庭執行職務。
中      華      民      國    九十三    年     十一     月    二十九    日
                                臺灣嘉義地方法院刑事第五庭
                                    審判長  法  官  黃國益
                                            法  官  黃義成
                                            法  官  黃仁勇
右正本證明與原本無異。
本件不得上訴。
中      華      民      國    九十三    年     十一     月    二十九    日
                                            書記官  呂權芳
附錄本案論罪科刑法條︰
刑法第二百七十七條第一項：
傷害人之身體或健康者，處三年以下有期徒刑、拘役或一千元以下罰金。
